【裁判字號】    94,上訴,1696
【裁判日期】    950706
【裁判案由】    違反期貨交易法
【裁判全文】
臺灣高等法院刑事判決                94年度上訴字第1696號
上  訴  人  臺灣臺北地方法院檢察署檢察官
上  訴  人
即  被  告  乙○○
                      樓
選任辯護人  溫祖明律師
            張旭業律師
上  訴  人
即  被  告  辛○○
選任辯護人  胡坤佑律師
被      告  丙○○
            己○○
                      樓
            甲○○
上列三人共同
選任辯護人  莫詒文律師
            駱淑娟律師
上列上訴人因被告違反期貨交易法案件，不服臺灣臺北地方法院
92 年度訴字第791號，中華民國94年4月11日第一審判決（起訴
案號：臺灣臺北地方法院檢察署91年度偵字第19798號、93年度
偵字第483號），提起上訴，及併案審理（乙○○部分：臺灣臺
北地方法院檢察署94年度偵字第11204號），本院判決如下：
    主  文
原判決關於乙○○部分撤銷。
乙○○共同連續未經許可，擅自經營期貨經理事業及期貨顧問事
業，處有期徒刑壹年，緩刑肆年。
其他上訴駁回。
    事  實
一、黃開源、戊○○（均已經另案判決確定）均明知經營期貨經
    理事業、期貨顧問事業，須經主管機關即財政部證券暨期貨
    管理委員會（下稱證期會）之許可並發給許可執照，始得經
    營，竟基於共同未許可擅自經營期貨經理、顧問事業之犯意
    聯絡，於民國88年2月1日，在台北市大安區○○○路○段105
    號18樓B室，設立「亨太管理顧問有限公司」（下稱亨太公
    司；公司登記編號：00000000號；登記董事兼股東：黃開源
    ，登記股東：戊○○、吳漢明（原審法院通緝中，另結）、
    吳肖蓉（原審法院通緝中，另結）、己○○（不知情，詳如
    後述）；登記營業項目：投資顧問業、企業經營管理顧問業
    、房屋仲介業、土地仲介業），由黃開源擔任負責人，戊○○職銜為董事長，均為亨太公司之實際負責人，明知亨太公
    司未得證期會之許可及發給許可執照，仍在上址以亨太公司
    名義與「亨達商業銀行有限公司」（HANTEC COMMERCIAL
    BANK（COOK ISLANDS）LTD.；西元1998年在英屬庫克群島註
    冊，金融服務處設在紐西蘭之奧克蘭）（下稱亨達商業銀行
    ）合作，由亨太公司負責在台招攬客戶與亨達商業銀行簽訂
    外匯保證金交易契約，及提供場所、電腦設備、傳輸美聯社
    等外匯交易資訊與線路圖，供客戶看盤，並分析建議意見，
    客戶須繳交美金2萬元以上之開戶保證金，匯入其在亨達商
    業銀行所開立之帳戶，即可自行或委託亨太公司營業員下單
    ，而由亨達商業銀行在境外市場執行各種幣別之外匯保證金
    交易，即市交易每張合約之保證金為1千美元，隔夜交易每
    張合約之保證金為2千美元，最低交易數量為10萬美元，依
    各該外幣匯率之漲跌，以不實際交割而僅反方向結算差額之
    方式，計算客戶盈虧，亨達商業銀行再抽取一定比例之手續
    費，而亨太公司再以顧問費名義向亨達商業銀行收取每個月
    5萬美元之佣金，以此方式未經許可擅自經營期貨經理、期
    貨顧問事業；經營期間，並雇用與渠等有共同違法經營期貨
    經理、期貨顧問事業犯意聯絡之乙○○（自88年底起；對外
    職稱為資深顧問、對內職稱為業務董事）、辛○○（自89年
    7月5日起；職稱為副理）、鄭滿瑩（原審法院通緝中，另結
    ），均實際從事招攬客戶訂約、作盤勢分析，及代客下單為
    外匯保證金交易等工作，及雇用與渠等無犯意聯絡、行為分
    擔之己○○、丙○○、甲○○等人，分別從事蒐集資料、會
    計記帳等行政工作。嗣亨太公司於89年1月31日經台北市政
    府建設局稽查，查獲擅自經營登記範圍外之外匯業務，而告
    發登記負責人黃開源，及於89年3月28日經法務部調查局台
    北市調查處搜索，查獲違法經營期貨經理、期貨顧問事業，
    而移送有關業務負責人戊○○，因該公司仍繼續從事上開違
    法期貨事業經營，於90年6月13日經內政部警政署刑事警察
    局搜索亨太公司，而再查獲本件，並扣得如附表(一)1至4所示
    之物。
二、陳傳祥（原審法院另案審理中）明知經營期貨經理、期貨顧
    問事業，須經主管機關證期會之許可並發給許可執照，竟基
    於未經許可擅自經營期貨經理、期貨顧問事業之犯意，先於
    88年1月19日，在台北縣永和市○○路1號8樓之1，設立獨資
    商號「訊匯國際行」（下稱訊匯行），由陳傳祥為實際負責
    人，明知訊匯行未得證期會之許可及發給許可執照，仍在上
    址以訊匯國際集團名義與「謝氏投資集團（澳門）有限公司
    」（下稱「謝氏投資公司」）合作，由訊匯行負責在台招攬
    客戶與謝氏投資公司簽訂外匯保證金交易契約，及提供場所
    、電腦設備、傳輸外匯交易之資訊與線路圖，供客戶看盤，
    並分析建議意見，客戶再自行、或委託訊匯行營業員下單，
    而由謝氏投資公司在境外市場執行各種幣別之外匯保證金交
    易，謝氏投資公司再抽取一定比例之手續費，而訊匯公司再
    向謝氏投資公司收取佣金，以此方式未經主管機關證期會之
    許可及發給執照，未經許可擅自經營期貨經理、期貨顧問事
    業。嗣自91年2月起，陳傳祥改承租台北市大安區○○○路○
    段99號30樓，另設立「訊匯國際有限公司」（下稱訊匯公司
    ；未為公司設立登記），並由有共同違法經營期貨經理、期
    貨顧問事業，及以未經設立登記公司名義經營業務之犯意聯
    絡之庚○○（業經判決確定）、乙○○（其並承繼上揭於亨
    太公司違法經營期貨事業之概括犯意）、汪仁榮、陳家豪（
    以上二人由原審法院另案審理中）、真實姓名年籍不詳而英
    文匿名Judy之香港籍成年女子、李姓香港籍成年男子，加入
    共同經營，庚○○之職銜為董事長，乙○○之職銜為分析師
    ，陳家豪之職銜為副理，與陳傳祥、Judy、李姓男子，均實
    際負責訊匯公司之營運，而分別負責決定公司運作方式、人
    事安排、面試及指導員工等管理、監督工作，在上址以未經
    公司設立登記之訊匯公司名義與謝氏投資公司合作，同前方
    式仍由訊匯公司負責在台招攬客戶與謝氏投資公司簽訂外匯
    保證金交易契約，且提供場所、電腦設備、傳輸外匯交易之
    資訊與線路圖，供客戶看盤，並分析建議意見，客戶須繳交
    美金2萬元以上之開戶保證金，匯入謝氏投資公司在香港上
    海匯豐銀行澳門分行開立之帳戶內，即可自行、或委託訊匯
    公司營業員下單，而由謝氏投資公司在境外市場執行各種幣
    別之外匯保證金交易，即市交易每張合約之保證金為1千美
    元，隔夜交易每張合約之保證金為2千美元，最低交易口數
    為1口，依各該外幣匯率之漲跌，以不實際交割而僅反方向
    結算差額之方式，計算客戶盈虧，謝氏投資公司再抽取一定
    比例之手續費，而訊匯公司則向謝氏投資公司收取每1口買
    賣千分之8之佣金，未經主管機關證期會之許可及發給執照
    ，而擅自經營期貨經理、期貨顧問事業；經營期間，並雇用
    其他職員（均未據起訴）從事招攬客戶訂約、作盤勢分析，
    及代客下單為外匯保證金交易之工作，嗣訊匯公司於92年4
    月17日經法務部調查局台北市調查處搜索而查獲本件，並扣
    得如附表(二)所示之物。詎乙○○於該次被查獲後仍不知警惕
    ，又與該公司登記負責人陳傳祥及訊匯公司業務員陳家豪、
    汪仁榮共同基於違反期貨交易法之概括犯意聯絡，對外招攬
    林政道、呂仁團等客戶，在訊匯公司內提供場所、設備、相
    關外匯資訊及分析投資意見供客戶自行下單；或於客戶簽訂
    投資契約、授權書等相關文件，並將美金1萬5000元至50萬
    元不等之款項，匯入上開謝氏公司之渣打銀行帳號00000000
    000帳戶或中國香港分行帳號000000000000000號帳戶內後，
    代為操作日圓、歐元、法郎、美金等外匯保證金交易。嗣陳
    家豪於93年8月間，向中華救助總會（下稱救總）招攬投資
    外匯保證金交易，並與汪仁榮數次前往救總分析期貨投資意
    見，乙○○並自稱為首席分析師，致救總與謝氏投資集團（
    澳門）有限公司（下稱謝氏公司）簽訂外匯保證金交易契約
    ，並將美金50萬元匯入前述謝氏公司渣打銀行帳戶內，並由
    陳家豪代為操作外匯保證金交易，然竟於93年11月26日至同
    年12月7日之短期內，即造成救總上開美金50萬元投資，僅
    餘美金4,813元之鉅額虧損，經該會職員施金鳳至法務部調
    查局台北市調查處告發，始查知上情。
三、案經內政部警政署刑事警察局移送台灣台北地方法院檢察署
    檢察官偵查起訴及移送併辦。
    理  由
壹、被告乙○○（亨太公司、訊匯公司）、辛○○（亨太公司）
    有罪部分：
一、亨太公司部分：
  (一)訊據被告乙○○對於上開犯行均坦承不諱，被告辛○○則矢
    口否認有何違反期貨交易法犯行。被告辛○○辯稱：伊只是
    員工，我在公司擔任資訊部專員，我沒有代客戶下單，我是
    去協談客戶，我不是一個人去的，是公司裏面電訪人員先用
    電話與客戶談，電訪人員約客戶我再和電訪人員帶資料去找
    客戶，讓客戶了解市場，讓客戶自己決定是否要加入亨達銀
    行的投資管道，他若要加入就和我們公司簽約，因為我去應
    徵工作時公司有拿營利事業登記證給我們看，還拿亨達銀行
    在國外的執照給我們看，所以我認為公司是正派經營云云。
  (二)經查：
  1.就犯罪事實一部分，亨太公司由黃開源擔任負責人，戊○○
    之職銜為董事長，均為亨太公司之實際負責人，明知亨太公
    司未得證期會之許可及發給許可執照，仍與境外之亨達商業
    銀行合作，由亨太公司在台招攬客戶與亨達商業銀行簽訂外
    匯保證金交易契約，並提供場所、外匯交易資訊，供客戶看
    盤及分析建議意見，由客戶自行下單，或由亨太公司營業員
    代客戶下單，而由亨達商業銀行在境外市場執行各種幣別之
    外匯保證金交易，亨達商業銀行、亨太公司分別收取一定比
    例之手續費及佣金等情，分據共犯黃開源、戊○○於本案調
    查中供述（見90年度偵字第24562號卷附之黃開源90年6月18
    日、戊○○90年6月14日調查筆錄），及證人即亨太公司人
    事部主任楊婷琪、總務張韡藍、專員邱敏華、祕書助理李佩
    思、助理楊濡嬪、工讀生周湘莉、顧問邱保泰，於調查及審
    理中證述（見90年度偵字第24562號卷附之楊婷琪90年8月7
    日、張韡藍90年7月27日、邱敏華90年7月23日、李佩思90年
    7月23日、楊濡嬪90年7月24日、周湘莉90年7月24日、邱保
    泰90年7月24日調查筆錄，原審卷一第247－253頁），暨證
    人即客戶呂學鈿、郭嘉模、顏榮輝、蔡富美、王淑美、何燕
    萍、趙建台於調查及審理中證述（見90年度偵字第24562號
    卷附之呂學鈿90年7月5日、郭嘉模90年7月2日、顏榮輝90年
    6月7日、蔡富美90年9月6日、王淑美90年9月6日、何燕萍90
    年9月5日、趙建台90年9月5日調查筆錄）綦詳，並有扣案如
    附表(一)1至4所示之證物可憑；而共犯黃開源、戊○○因亨太
    公司違法經營公司登記營業項目外之期貨經理及期貨顧問事
    業，分別經原審法院及本院，判處違反公司法、期貨交易法
    有罪確定，亦有原審法院91年度簡上字第127號、本院89年
    度上易字第4076號案件判決書附卷可稽。
  2.次查被告乙○○、辛○○均自承任職於亨太公司，並有卷附
    乙○○、辛○○提出之勞工保險被保險人投保資料表、勞工
    保險卡等件可參（見原審卷一附之被告乙○○及辛○○之答
    辯狀證二），而就乙○○、辛○○在亨太公司所從事之職務
    ，共犯黃開源、戊○○於原審審理中經以證人身分傳訊到庭
    詰問，證人黃開源證稱：伊擔任亨太公司之董事長，亨太公
    司主要從事國際金融方面的顧問業務，伊在台中分公司有從
    事業務員訓練方面的管理工作，原則上台北由戊○○負責，
    細節部分伊未參與等語（見原審卷一第243－246頁）；證人
    戊○○證稱：亨太公司是伊發起的，由伊與黃開源討論決定
    公司的決策，客戶的投資是屬於亨達商業銀行的客戶，外匯
    保證金合約書是亨達商業銀行與客戶簽立的，外匯保證金就
    是一般所稱的槓桿交易，亨太公司是幫亨達商業銀行服務在
    台灣的客戶，亨達商業銀行不定期的會有人來亨太公司；被
    告乙○○在公司的職務，對外稱分析師或資深顧問，對內稱
    常務董事，這些頭銜是公司給的，因為乙○○比較資深，在
    亨太公司是為客人作市場分析、資產配置的建議、及投資顧
    問的業務，被告辛○○是乙○○團隊的人，工作內容是乙○○給她規範的，從事的業務和乙○○一樣；乙○○、辛○○
    都知道亨太公司登記業務內容，他們是給客戶作外匯保證金
    交易諮詢等語（見原審卷一第222－242頁、原審卷二第35－
    47頁）；又證人即客戶呂學鈿證稱：伊與亨太公司接觸，是
    因為有一個伊不知名字的人打電話來伊公司，說服伊加入外
    匯買賣，後來換了一個人就是乙○○來說服伊，伊覺得乙○○很誠懇，所以就加入；伊總共投資10萬美金，匯錢的銀行
    帳戶是乙○○告訴伊的，當初有說要繳保證金，也有說要繳
    百分比計算的手續費，但數額多少伊不記得，伊投資期間是
    由88年12月底到89年6月，後來都賠光了，只剩幾百元；投
    資期間，乙○○的助理每天有傳真對帳單給伊，對帳單上是
    寫「HANTEX」；伊是委託乙○○下單，是乙○○幫伊處理，
    乙○○會跟伊報告賺賠多少；乙○○邀請伊去過亨太公司1
    次，有給伊看電腦資料，瞭解一下他們公司的情況等語（見
    原審卷二第98－104頁）；證人即客戶郭嘉模證稱：伊與亨
    太公司接觸，是因為以前辛○○曾介紹伊某家外匯操作的公
    司，後來辛○○跳槽到亨太公司，就幫伊介紹到亨太公司，
    說是可以買賣外匯，按口數繳交一定的保證金去買賣，賺取
    差價；伊總共投資了2萬美金，錢是匯到辛○○告訴伊的1個
    銀行帳號，伊簽的契約類似本案扣到的契約書，亨太公司每
    週都會寄交易紀錄的信函給伊，對帳單上面是寫「亨達商銀
    」；因為伊對市場不是很瞭解，所以請辛○○幫伊，伊買賣
    外匯的情形，辛○○都知道；伊去過1次亨太公司，不太記
    得是去填什麼資料，從亨太公司的電腦螢幕可以看到國外匯
    率等語（見原審卷二第84－97頁）在卷；再參以前述亨太公
    司之營運模式，及扣案之亨達商業銀行外匯保證金交易合約
    書、開立存款戶申請書、約定書、授權聲明書，被告乙○○
    、辛○○確實為亨太公司招攬客戶與亨達商業銀行訂約，並
    為客戶作盤勢分析、代客下單之事實，洵屬明確。被告乙○○於原審時所辯稱：在亨太公司僅負責撰寫經濟評論、蒐集
    資訊云云，及被告辛○○所辯稱不知公司違法經營云云，委
    無可採。
  3.再按期貨交易法所稱之期貨交易，依該法第3條第1項之規定
    ，指依國內外期貨交易所或其他期貨市場之規則或實務，從
    事衍生性商品、貨幣、有價證券、利率、指數或其他利益之
    期貨契約、選擇權契約、期貨選擇權契約及槓桿保證金契約
    之交易，並不限於在國內期貨交易所進行之交易，且期貨交
    易法第4章就期貨業，分為期貨商、槓桿交易商、期貨服務
    事業，均受期貨交易法之規範；另按外匯保證金交易為期貨
    交易業務之一種，任何人除依期貨交易法第3條第2項規定豁
    免者外，以接受委託書並收取佣金或手續費等方式，代他人
    操作與外匯指定銀行進行外匯保證金交易者，屬經營「期貨
    經理事業」，如招攬客戶至海外開立美金帳戶，並提供場所
    、設備及相關外匯資訊（如價位詢問、盤勢分析等），供客
    戶自行下單交易者，則為經營「期貨顧問事業」，如未經許
    可而擅自經營期貨經理事業、期貨顧問事業，違反期貨交易
    法第82條之規定，構成期貨交易法第112條第5款之犯罪（最
    高法院93年台上字第4551號、93年台上字第6381號、94年台
    上字第52號裁判意旨參照；原審卷二附之證期會93年4月14
    日台財證七字第0930112658號函亦同此旨可參）。經查：本
    件亨太公司在台招攬客戶與境外之亨達商業銀行簽訂外匯保
    證金交易契約，亨太公司並提供場所、設備及相關外匯資訊
    ，供客戶自行下單或代客戶下單，而由亨達商業銀行在境外
    市場執行各種幣別之外匯保證金交易，雖非自己與客戶為期
    貨交易行為之期貨商、或槓桿交易商，惟依上揭說明，仍屬
    未經許可而擅自經營期貨經理事業、期貨顧問事業之期貨服
    務事業，應依期貨交易法第112條第5款之規定處罰，被告等
    辯稱亨太公司僅止於引介客戶給亨達商業銀行、交易對象並
    非我國外匯指定銀行或期貨交易所、交易標的並非期貨，並
    無我國期貨交易法之適用云云，洵無足取，而被告乙○○、
    辛○○兩人依亨太公司實際負責人戊○○前述證詞，足認係
    亨太公司之重要幹部，且均知該公司經登記之業務，並不包
    括上開期貨經理、期貨顧問事業，對於亨太公司之業務性質
    合法與否，自難委為不知，仍實際從事招攬客戶與亨達商業
    銀行訂約，並為客戶作盤勢分析，及代客下單操作之工作，
    顯與黃開源、戊○○有共同違法經營期貨經理、期貨顧問事
    業之犯意聯絡，而分擔實施犯罪構成要件之行為，自應負共
    同正犯之責，不因其等非亨太公司之負責人，或對公司事務
    無最終決策權力，即認不構成上開犯罪。
  (三)綜上，本件被告乙○○、辛○○於亨太公司參與未經許可而
    擅自經營期貨經理、期貨顧問事業之事實，事證明確。
二、訊匯公司部分：
  (一)訊據被告乙○○對此部分亦坦承不諱，且查：
  1.事實二部分，陳傳祥先於88年間，在台北縣永和市設立獨資
    商號訊匯行，由陳傳祥自任實際負責人，明知訊匯行未得證
    期會之許可及發給許可執照，仍與境外之謝氏投資公司合作
    ，由訊匯行負責在台招攬客戶與謝氏投資公司簽訂外匯保證
    金交易契約，並提供場所、電腦設備、傳輸外匯交易資訊與
    線路圖，供客戶看盤及分析建議意見，而由客戶自行下單，
    或由訊匯行營業員代客戶下單，由謝氏投資公司在境外市場
    執行各種幣別之外匯保證金交易，謝氏投資公司、訊匯行分
    別收取一定比例之手續費及佣金，嗣陳傳祥自91年2月起，
    改在台北市○○○路承租處所，另設立訊匯公司，由共同被
    告庚○○擔任董事長，陳家豪、汪仁榮擔任副理，另英文匿
    名Judy之陳姓香港籍成年女子、李姓香港籍成年男子，均加
    入實際負責訊匯公司之營運，明知訊匯公司未經公司設立登
    記、未得證期會之許可及發給許可執照，仍以未經公司設立
    登記之訊匯公司名義，同前述方式與謝氏投資公司合作等情
    ，分據陳傳祥於本案調查中供述：伊在台北縣永和市設立訊
    匯行及擔任負責人，實際營業項目為外匯保證金買賣，客戶
    可透過訊匯行與謝氏投資公司簽約，將開戶金額匯入謝氏投
    資公司所指定之銀行，開立外匯保證金帳戶，由謝氏投資公
    司買賣，訊匯行會提供盤勢資料供客戶參考、提供電腦終端
    機供客戶查詢資料、提供電話供客戶下單，對帳單由謝氏投
    資公司傳真給訊匯行，再由訊匯行交予客戶，就謝氏投資公
    司向客戶收取手續費之金額伊不清楚，但每口買賣會給訊匯
    行千分之8佣金，90年12月間因為伊另開設之台北謝氏投資
    股份有限公司為調查局查獲經營期貨，伊準備結束營業，但
    教導伊外匯保證金業務之香港籍李姓男子，要伊另承租場地
    繼續從事外匯保證金買賣，所以伊另外承租台北市○○○路
    ○段99號30樓，再介紹庚○○與香港人合作，繼續開設訊匯
    公司等語（見93年度偵字第483號案件法務部調查局台北市
    調查處卷附之陳傳祥92年6月13日調查筆錄），及同案被告
    庚○○於本案調查及審理中供述：伊經由友人介紹認識香港
    籍女子Judy，因聽說外匯買賣獲利很高，所以出資250萬元
    與Judy成立訊匯公司，由伊擔任負責人，未為公司設立登記
    ，伊有實際負責公司營運，但當初承租台北市○○○路之處
    所及其他成立事務，是由Judy打理，所以伊不清楚房屋租賃
    契約書寫陳傳祥為代表人，伊有聽Judy提過李姓香港籍男子
    ，伊本身未見過，伊承認有違法經營期貨經理、顧問事業之
    犯罪等語（見同上調查卷附之庚○○92年4月18日、6月13日
    調查筆錄，原審卷三之庚○○93年11月18日、94年3月9日審
    理筆錄）；及證人即訊匯公司之副理陳家豪、汪榮仁、業務
    周筱凡、行政專員丁○○、業務任慶鐘於調查及審理中證述
    （見同上調查卷之周筱凡92年4月17日調查筆錄，原審卷二
    第306頁至第314頁、第295－305頁；陳家豪、汪榮仁部分見
    94 年度偵字第11204號偵卷台北調查處筆錄第29-35頁、第
    20-2 4頁），暨證人即訊匯行客戶簡淑雯、陳玉娟於調查及
    審理中證述（見同上調查卷之簡淑雯91年8月14日調查筆錄
    、陳玉娟92年1月7日調查筆錄，原審卷三第50－56頁）、訊
    匯公司客戶翁慶元、蔡忠雄、林政道、呂仁團及「中華大陸
    災胞救濟總會」職員施金鳳於調查及審理中證述（見同上調
    查卷之翁慶元92年6月25日、蔡忠雄92年6月30日調查筆錄，
    原審卷二第290－295頁、原審卷三第38－50頁；林政道、呂
    仁團、施金鳳部分見94年度偵字第11204號偵卷台北調查處
    筆錄第1-16頁）綦詳，並有扣案如附表(二)所示之證物可憑。
  2.又被告乙○○於原審審理時曾辯稱：未在訊匯公司內任職，
    不是公司的分析師，只是客戶的關係，但偶爾有在公司幫忙
    ，才被誤認云云。惟查：共同被告庚○○就乙○○於訊匯公
    司所任職務，於原審審理中證稱：伊於91年擔任訊匯公司之
    負責人，公司開始時乙○○就有過來幫忙，乙○○都跟Judy
    聯絡，是Judy幫伊介紹認識乙○○，說要是乙○○有空就可
    以過來，關於公司有無給乙○○任何好處，是Judy跟乙○○
    講的，因為乙○○跟Judy認識，所以訊匯公司在台北市○○○路○段99號30樓營業地址的租賃契約書，是Judy請乙○○
    當代理人代簽的，訊匯公司成立之前置作業，乙○○有時有
    、有時沒有來幫忙，關於員工之僱用面試，如果伊在公司就
    是伊在面試，如果伊不在，就請乙○○幫忙伊，伊去公司時
    大都有看到乙○○，有些職員比較不會的，就請教乙○○一
    些關於外匯買賣資訊的問題，業務上問題伊本身也不是很會
    ，伊不會的也會問乙○○，乙○○在公司沒有辦公室，他都
    是坐在伊那間辦公室，辦公室很大，可以一起坐，伊的辦公
    室就是負責人的辦公室等語（見原審卷二第270－285頁）；
    證人即訊匯公司之業務任慶鐘於原審審理中證稱：伊在訊匯
    公司擔任業務，負責開發、服務客戶，提供公司的資訊給客
    戶參考，訊匯公司是作國際金融資訊的引介及服務，由謝氏
    公司從事外幣買賣，公司的老闆是潘小姐，伊並沒有直接與
    負責人接觸；業務在公司裡會開會，乙○○有在研討會上發
    表行情，伊聽過的約有7、8次，每次發表最多話的人就是他
    ，例如個人對於投資遠景的看法，以及新進人員有問題的話
    ，大部分找乙○○問，伊在公司期間經常看到乙○○，乙○○如果在公司的話，就可能在老闆的辦公室等語（見原審卷
    二第295－305頁）；證人即訊匯公司之行政專員丁○○於原
    審審理中證稱：伊在訊匯公司擔任行政工作，負責蒐集國際
    股匯市相關資料，伊當初進入訊匯公司第一個見到的是乙○○，因為乙○○說負責人不在，所以由他跟伊談，關於薪水
    數額，也是乙○○告訴伊潘董目前要給2萬元的薪水，伊見
    到潘董是已經進入公司之後，算是報到與潘董見面，伊應該
    算是董事長助理，但伊資料蒐集完後大都交給乙○○等語（
    見原審卷二第306－314頁）。參以前述訊匯公司之營運模式
    ，及扣案之謝氏投資公司客戶合約書、交易細則、委任授權
    書，及台北市○○○路○段99號30樓之房屋租賃契約書（締
    約日期90年12月16日，承租人訊匯國際行，代表人陳傳祥，
    代理人乙○○），被告乙○○除負責解答訊匯公司員工關於
    外匯買賣資訊之問題外，並參與訊匯公司設立之前置作業、
    於訊匯公司召募員工時為面試等管理、監督工作，且得與庚○○共同使用負責人辦公室，被告乙○○與庚○○、Judy、
    李姓香港籍成年男子、陳傳祥，均實際負責訊匯公司營運決
    策之事實，洵屬明確，其辯稱所從事業務與期貨交易行為並
    無任何關聯，亦非訊匯公司之實際負責人，均屬卸責之詞，
    委無可採。
  3.再按外匯保證金交易為期貨交易業務之一種，任何人除依期
    貨交易法第3條第2項規定豁免外，以接受委託書並收取佣金
    或手續費等方式，代他人操作與外匯指定銀行進行外匯保證
    金交易者，屬經營「期貨經理事業」，如招攬客戶至海外開
    立美金帳戶，並提供場所、設備及相關外匯資訊（如價位詢
    問、盤勢分析等），供客戶自行下單交易者，為經營「期貨
    顧問事業」，如未經許可而擅自經營期貨經理事業、期貨顧
    問事業，違反期貨交易法第82條之規定，構成同法第112條
    第5款之犯罪，已如前述，查本件訊匯公司在台招攬客戶與
    謝氏投資公司簽訂外匯保證金交易契約，訊匯公司並提供場
    所、設備及相關外匯資訊，供客戶自行下單或代客戶下單，
    而由謝氏投資公司在境外市場執行各種幣別之外匯保證金交
    易，屬未經許可而經營期貨經理事業、期貨顧問事業之期貨
    服務事業，應依期貨交易法第112條第5款之規定處罰，而被
    告乙○○既亦實際負責訊匯公司營運決策，自明知訊匯公司
    未經公司設立登記、未經許可經營期貨經理、期貨顧問事業
    ，仍與庚○○、陳家豪、汪仁榮、Judy、李姓男子、陳傳祥
    ，均實際負責訊匯公司營運決策，渠等顯有共同未經許可擅
    自經營期貨經理、期貨顧問事業之犯意聯絡，而為犯罪構成
    要件行為之分擔，自應負共同正犯之責。
  (二)綜上，本件被告乙○○於訊匯公司參與未經許可而擅自經營
    期貨經理、期貨顧問事業之事實，事證明確。
三、論罪理由
  (一)按經營期貨信託事業、期貨經理事業、期貨顧問事業或其他
    期貨服務事業，須經主管機關之許可並發給許可證照，始得
    營業，期貨交易法第82條第1項定有明文；又按未經設立登
    記，不得以公司名義經營業務或為其他法律行為，公司法第
    19條第1項亦定有明文，違反該規定者，應依同條第2項規定
    ，處罰行為人。查本件被告乙○○、辛○○如犯罪事實一所
    載，未經許可而擅自於亨太公司經營期貨經理、期貨顧問事
    業，及被告庚○○、乙○○如犯罪事實二所載，以未經設立
    登記之訊匯公司名義對外經營業務、及未經許可而擅自於訊
    匯公司經營期貨經理、期貨顧問事業，是核被告乙○○、辛○○就犯罪事實一所為，均係犯期貨交易法第112條第5款之
    未經許可而擅自經營期貨經理事業、期貨顧問事業罪，核被
    告乙○○就犯罪事實二所為，均係犯公司法第19條第2項之
    以未經設立登記之公司名義營業罪、期貨交易法第112條第5
    款之未經許可而擅自經營期貨經理事業、期貨顧問事業罪。
    被告乙○○、辛○○與黃開源、戊○○、鄭滿瑩，就犯罪事
    實一犯行；及被告乙○○與庚○○、陳家豪、汪榮仁、陳傳
    祥、真實姓名年籍不詳而英文匿名Judy之香港籍成年女子、
    李姓香港籍成年男子，就犯罪事實二犯行，有犯意聯絡及行
    為分擔，均為共同正犯。又被告辛○○所為如前述於亨太公
    司，係以一營業行為同時經營期貨經理事業、期貨顧問事業
    ，應為單純一罪。又被告乙○○、辛○○就犯罪事實一，於
    亨太公司未經許可而擅自經營期貨經理及期貨顧問事業，雖
    於其等88、89年間行為時，與亨太公司之實際負責人黃開源
    、戊○○間，或有違法經營亨太公司登記營業項目外業務之
    犯意聯絡及行為分擔，惟公司法業於90年11月12日修正公布
    ，同年月14日生效，而廢止原公司法第15條第1項、第3項關
    於公司負責人經營公司登記營業項目外業務之刑罰規定，則
    被告乙○○、辛○○自亦無該條刑事犯罪責任可言，公訴人
    起訴意旨亦未論以被告乙○○、辛○○就犯罪事實一構成上
    開違反公司法犯罪，附此敘明。再公訴人於被告乙○○犯罪
    事實二於原審所提之移送併辦意旨及追加起訴書上，所記載
    關於88年1月間在台北縣永和市設立之訊匯行一節，就被告
    乙○○部分，僅屬犯罪事實背景之描述，非認被告乙○○亦
    參與該部分犯罪，業據蒞庭檢察官於原審審理中敘明在卷（
    見原審93年10月13日訊問筆錄）。另上開移送併辦意旨及追
    加起訴書之犯罪事實記載被告乙○○明知經營期貨服務及顧
    問事業須經主管機關之許可並發給執照，仍以前述手法於訊
    匯公司違法經營，而於所犯法條欄記載被告係構成期貨交易
    法第112條第3款之犯罪、及刑法第340條之常業詐欺罪，惟
    業經蒞庭檢察官於審理中陳稱訊匯公司確有經營期貨經理及
    顧問事業，而撤回常業詐欺罪部分之犯罪事實，並更正起訴
    法條為被告係犯期貨交易法第112條第5款（見原審93年6月3
    日、94年3月9日審理筆錄）；且經核本案多數被害人所稱加
    入亨太公司、匯訊行、匯訊公司之投資經過情形，亦均未有
    指稱亨太公司、匯訊行、匯訊公司係以投資之名義行詐欺之
    事實，且查亦無其他證據證明亨太公司、匯訊行、匯訊公司
    於收受客戶後投資款後未行投資之詐欺犯行，附此敘明。
  (二)【關於連續犯、牽連犯新舊刑法比較之論述】
    被告乙○○行為後，其行為時之刑法第55條牽連犯及第56條
    連續犯之規定，業於94年1月7日修正公布刪除，定於95年7
    月1日施行；則被告乙○○各於亨太公司、訊匯公司，未經
    許可而擅自經營期貨經理事業及期貨顧問事業之二次犯行（
    其各於亨太公司、訊匯公司內之行為，應各為實質上單純一
    罪，理由同上被告辛○○部分），時間相近，方法相同，觸
    犯構成要件相同之罪名，依修正前刑法第56條之規定，顯係
    基於概括犯意為之，應為連續犯；及被告乙○○就犯罪事實
    二所犯之以未經設立登記之公司名義營業罪、未經許可而擅
    自經營期貨經理事業及期貨顧問事業罪之間，依修正前刑法
    第55條規定，二罪間有方法結果之牽連關係。惟被告乙○○
    行為後新法業已刪除連續犯、牽連犯之規定，此刪除雖非犯
    罪構成要件之變更，但顯已影響行為人刑罰之法律效果，自
    屬法律有變更，依新法第2條第1項規定，比較新、舊法結果
    ，仍應適用較有利於被告之行為時法律即舊法論以連續犯及
    牽連犯。是被告乙○○所為上開二次犯行，應依修正前刑法
    第56條之規定，論以一未經許可而擅自經營期貨經理事業及
    期貨顧問事業罪，並依法加重其刑；及被告乙○○就犯罪事
    實二所犯之以未經設立登記之公司名義營業罪、未經許可而
    擅自經營期貨經理事業及期貨顧問事業罪之間，應依修正前
    刑法第55條之規定，從一重之未經許可而擅自經營期貨經理
    事業及期貨顧問事業罪處斷。又公訴人起訴事實雖未敘及被
    告乙○○之犯罪事實二之犯行，惟本院認該部分與公訴人所
    起訴論罪之犯罪事實一之未經許可而擅自經營期貨經理事業
    及期貨顧問事業犯罪，有連續犯之裁判上一罪關係，為起訴
    效力所及，且經檢察官於起訴後移送併辦，本院自得一併審
    究。再公訴人就被告乙○○犯罪事實二之移送併辦，於被告
    乙○○移送併辦意旨書上雖未記載被告乙○○亦犯有以未經
    設立登記之公司名義營業罪，惟於證據並所犯法條欄並未記
    載其構成公司法第19條犯罪，然如前述被告乙○○犯罪事實
    二之以未經設立登記公司名義營業罪，既與其等經認定有罪
    之未經許可擅自經營期貨經理事業及期貨顧問事業罪，具有
    牽連犯之裁判上一罪關係，亦應為起訴效力所及，本院自亦
    應一併予以審究。
四、被告辛○○上訴駁回理由
    原審以被告辛○○犯罪事證明確，適用期貨交易法第112條
    第5款，公司法第19條第2項、修正前刑法第11條前段、第28
    條、第55條、第74條第1款之規定，並審酌被告辛○○未經
    主管機關許可而擅自經營期貨經理及期貨顧問業務，影響國
    家對於金融交易秩序之管理，於犯罪後未坦承犯行，暨其等
    犯罪之次數及時間長短、犯罪之參與程度，犯罪之動機、目
    的、手段、生活狀況、品行、智識程度、犯罪所生危害等一
    切情狀，量處有期徒刑四月；並說明查被告辛○○未曾受有
    期徒刑以上刑之宣告，衡量其於亨太公司所從事工作之內容
    及對亨太公司業務之影響力，認經此起訴審判之教訓，當知
    所警惕，而無再犯之虞，認前開對被告辛○○所宣告之刑，
    以暫不執行為適當，併依修正前之刑法第74條第1款規定宣
    告緩刑2年，以啟自新，認事用法均無不合，量刑亦稱妥適
    ，被告上訴猶執前詞否認犯罪，指摘原判決不當，為無理由
    ，應予駁回。
五、被告乙○○撤銷改判及科刑理由
    原審以被告犯罪事證明確，予以論罪科刑，固非無見。惟查
    ：就上開事實二在訊匯公司內所為於92年4月間以後犯行，
    與起訴論罪部分為實質上一罪關係，原審未及審酌認定，尚
    有未洽。被告上訴否認犯罪，固無理由，惟原判決既有上開
    可議之處，自應由本院將原判決被告乙○○部分撤銷改判。
    爰審酌被告乙○○未經主管機關許可而擅自經營期貨經理及
    期貨顧問業務，影響國家對於金融交易秩序之管理，犯罪後
    已坦承犯行，暨其等犯罪之次數及時間長短、犯罪之參與程
    度，犯罪之動機、目的、手段、生活狀況、品行、智識程度
    、犯罪所生危害等一切情狀，量處如主文第二項所示之刑。
    末查被告乙○○未曾因故意犯罪而受有期徒刑之宣告，有本
    院被告全國前案紀錄表一份在卷可參，素行尚稱良好，本院
    念及其因一時短於思慮，致觸犯本件犯行，其經此偵審程序
    及刑之宣告，當知所警惕，而無再犯之虞，本院認其所宣告
    之刑，以暫不執行為適當，爰均併宣告緩刑四年，以啟自新
    。扣案如附表(一)1至4、如附表(二)所示之物，雖係供被告乙○○及共犯等犯罪所用之物，然該等物品分別係經警於亨太公
    司、訊匯公司搜索所扣得，顯為分屬亨太公司、訊匯公司所
    有之物，並非被告或共犯所有，爰均不另為沒收之諭知，附
    此敘明。
貳、被告己○○、丙○○、甲○○（亨太公司）無罪暨上訴駁回
    部分：
一、公訴意旨略以：被告己○○，與黃開源、戊○○、吳漢明、
    吳肖蓉均係亨太公司之股東，竟於88年2月1日起，以亨達商
    業銀行仲介商名義，未經證期會許可，並夥同被告乙○○、
    辛○○、鄭滿瑩、丙○○、甲○○，從事外匯保證金交易，
    先利用媒體報紙、求才網站等方式招攬員工，由員工打電話
    向不特定大眾遊說加入該公司從事外匯保證金交易，而將錢
    匯入亨達商業銀行之帳戶，金額由美金2萬元至10萬元不等
    ，投資金額幾乎損失殆盡，違反我國期貨交易法令，致生損
    害於國內金融秩序，因認被告己○○、丙○○、甲○○，亦
    涉犯期貨交易法第112條第5款之未經許可而擅自經營期貨經
    理事業、期貨顧問事業罪嫌。
二、按犯罪事實應依證據認定之，無證據不得認定其犯罪事實，
    又不能證明被告犯罪者，應諭知無罪之判決，刑事訴訟法第
    154條第2項、第301條第1項分別定有明文。次按期貨交易法
    第112條第5款之犯罪，以未經許可而擅自經營期貨信託事業
    、期貨經理事業、期貨顧問事業或其他期貨服務事業，為其
    構成要件，如無實際從事期貨信託、經理、顧問或其他期貨
    服務事業之行為、或為從事該事業之公司行號負責人或期貨
    交易相關業務主管，而參與經營該等期貨服務事業，自不得
    遽以該罪相繩。
三、本件公訴人認被告己○○、丙○○、甲○○有期貨交易法第
    112條第5款之未經許可而擅自經營期貨經理事業、期貨顧問
    事業犯行，乃以被告己○○、丙○○、甲○○，分別為亨太
    公司股東、客服專員、會計總務等職務、任職時間超過2年
    等情，為其主要論據，並舉證人即前述亨太公司之負責人黃
    開源、戊○○，及亨太公司人事部主任楊婷琪、總務張韡藍
    、專員邱敏華、祕書助理李佩思、助理楊濡嬪、工讀生周湘
    莉、顧問邱保泰，及亨太公司客戶呂學鈿、郭嘉模、顏榮輝
    、蔡富美、王淑美、何燕萍、趙建台之證詞，暨扣案如附表
    (一)1至4所示之物為證。訊據被告己○○、丙○○、甲○○均
    堅決否認有何違反期貨交易法之犯行，均辯稱：亨太公司所
    經營之事業，應無我國期貨交易法之適用；又被告己○○僅
    係掛名亨太公司股東，其係任職客服部，工作內容為國外資
    訊之翻譯及整理，被告丙○○為助理，亦從事翻譯工作，被
    告甲○○為會計人員，負責公司流水帳之記載及薪資之處理
    ，均未參與亨太公司之經營，並無期貨交易法第112條第5款
    之犯罪等語。
四、經查：
  (一)如前述亨太公司由黃開源擔任負責人，戊○○之職銜為董事
    長，均為亨太公司之實際負責人，明知亨太公司未得證期會
    之許可及發給許可執照，仍與境外之亨達商業銀行合作，由
    亨太公司在台招攬客戶與亨達商業銀行簽訂外匯保證金交易
    契約，並提供場所、外匯交易資訊，供客戶看盤及分析建議
    意見，由客戶自行下單，或由亨太公司營業員代客戶下單，
    而由亨達商業銀行在境外市場執行各種幣別之外匯保證金交
    易，亨達商業銀行、亨太公司再分別收取一定比例之手續費
    及佣金，未經許可而擅自經營期貨經理及期貨顧問事業，被
    告乙○○、辛○○亦共同參與該公司事業之經營等情，業據
    亨太公司負責人黃開源、戊○○，於調查及審理中供述、證
    述，及亨太公司職員楊婷琪、張韡藍、邱敏華、李佩思、楊
    濡嬪、周湘莉、邱保泰，及亨太公司客戶呂學鈿、郭嘉模、
    顏榮輝、蔡富美、王淑美、何燕萍、趙建台，於調查及審理
    中證述綦詳，並有扣案如附表(一)1至4所示之物可憑。
  (二)又就被告己○○、丙○○、甲○○在亨太公司所從事職務，
    於原審審理中經詰問黃開源、戊○○，證人黃開源如前述證
    稱：伊擔任亨太公司之董事長，但原則上台北公司由戊○○
    負責，細節部分伊未參與等語（見原審卷(一)第244頁）；證
    人戊○○證稱：亨太公司是伊發起的，己○○是伊之好朋友
    ，因為己○○當時離婚帶著小孩、沒有工作，伊認為可以幫
    助他、請他上班，且會計師告訴伊說聲請有限公司要5名股
    東，而當時包括伊在內已經有4名股東，還差1人，所以伊就
    找己○○作股東，己○○並沒有實際拿錢出來，是用每個月
    的薪資扣抵股東資本，但因為公司創業時很困難，己○○說
    她的薪資無法負擔生活費用，所以請伊再找其他人替代擔任
    股東，伊本來有找他人替代，不過會計師說股東名字架構要
    1 年後才能替換，所以伊想1年以後再換，可是後來會計師
    和伊之秘書都忘記這件事，就一直沒有更換，己○○在公司
    的客戶服務部工作，主要是做國外資訊之翻譯及整理文件，
    是伊告訴己○○從一些財經資訊網站上抓資料下來，蒐集給
    伊，由伊篩選，看客戶簽的合約並不是己○○的工作，己○○並不清楚伊業務的內容，她就是信任伊，一直以來己○○
    都是做秘書助理等工作，伊只是想給己○○工作幫她而已等
    語；被告丙○○是擔任己○○的助理，也是做一些翻譯的工
    作，工作範圍與己○○一樣，他們自己內部協調如何分配，
    丙○○的工作，沒有接觸業務推展上的商品，與公司業務經
    營沒有關係；被告甲○○是擔任會計工作，是幫公司作流水
    帳、薪資，與公司業務經營也沒有關係；被告己○○、丙○○、甲○○均沒有為客戶從事外匯保證金交易等語（見原審
    卷(一)第222頁至第242頁）；又證人即客戶呂學鈿、郭嘉模、
    顏榮輝、蔡富美、王淑美、何燕萍、趙建台，雖於調查及原
    審審理中，雖分別證稱有透過亨太公司從事外匯保證金交易
    ，有委託乙○○、辛○○、鄭滿瑩或其他不確定姓名之業務
    員代為下單操作，但均證稱未見過被告己○○、丙○○、甲○○，或未因外匯保證金下單交易而與其等有所接觸；再證
    人即亨太公司職員楊婷琪、張韡藍、邱敏華、李佩思、楊濡
    嬪、周湘莉、邱保泰，雖於調查中分別證述亨太公司有提供
    場所、外匯交易資訊，供客戶看盤等營運情形，及黃開源、
    戊○○在亨太公司所任職務及職銜，惟並未針對被告己○○
    、丙○○、甲○○所負責職務之內容，是否與亨太公司經營
    之期貨經理及期貨顧問事業有所關聯為證述，而公訴人於原
    審審理中聲請傳訊之證人即亨太公司工讀生周湘莉，於審理
    中證述：伊是公司的工讀生，伊知道被告乙○○、辛○○、
    鄭滿瑩是作公司業務的，被告己○○、丙○○、甲○○是作
    公司行政的，但伊不知道公司行政部門是由何人負責管理，
    公司裡頭伊最小、章董最大，公司裡面並無像副總這樣的職
    務；伊知道被告甲○○是會計，調查筆錄寫伊在調查中說到
    甲○○是行政副總，但印象中伊並沒有說她是行政副總，是
    警察這樣問，伊就說是等語（見原審卷(一)第247頁至第253頁
    ）。依公訴人所舉上開證人於調查及原審審理中之證述，被
    告己○○雖為亨太公司登記股東，但非亨太公司之實際負責
    人，而被告己○○、丙○○、甲○○雖任職於亨太公司，但
    在該公司所從事之職務，均為與亨太公司所經營期貨經理及
    期貨顧問事業，並無直接相關之蒐集資料、會計記帳等行政
    工作，則被告己○○、丙○○、甲○○既未實際從事如被告
    乙○○、辛○○所為之招攬客戶與亨達商業銀行訂約、為客
    戶作盤勢分析、代客下單等期貨服務事業行為，亦非從事該
    事業之亨太公司之負責人或期貨交易相關業務主管，自難認
    其等有參與經營期貨經理及期貨顧問等期貨服務事業之情事
    。
  (三)綜上所述，公訴人所舉之證據，雖能證明亨太公司有未經許
    可而擅自經營期貨經理及期貨顧問事業情形，惟不足以證明
    被告己○○、丙○○、甲○○3人，有實際從事期貨經理及
    期貨顧問事業之行為、或為從事該事業之亨太公司之負責人
    或期貨交易相關業務主管，而有參與未經許可而擅自經營該
    等期貨服務事業之犯罪，此外本院復查無其他積極證據足資
    證明被告己○○、丙○○、甲○○有公訴人所指之期貨交易
    法第112條第5款之犯罪，揆諸前揭說明，不能證明被告己○○、丙○○、甲○○犯罪，自應為被告等無罪之諭知。原審
    以被告犯罪不能證明，諭知無罪之判決，經核並無不合，檢
    察官上訴，為無理由，應予駁回。
據上論斷，應依刑事訴訟法第369條第1項前段、第368條、第364
條、第299條第1項前段，期貨交易法第112條第5款，公司法第19
條第2項、刑法第11條前段、第2條第1項、第28條、第74條第1項
第1款、修正前刑法第56條、第55條，判決如主文。
本案經檢察官賴俊雄到庭執行職務。
中     華    民    國    95    年    7    月    6     日
                  刑事第十七庭  審判長法  官  陳貽男
                                      法  官  許仕楓
                                      法  官  孫惠琳
以上正本證明與原本無異。
如不服本判決，應於收受送達後十日內向本院提出上訴書狀，其
未敘述上訴之理由者並得於提起上訴後十日內向本院補提理由書
（均須按他造當事人之人數附繕本）。
                                      書記官  魏汝萍
中     華    民    國    95    年    7    月    6     日
附錄：本案論罪科刑法條全文
期貨交易法第112條（86年3月26日制定公布，同年6月1日施行）
有下列情事之一者，處七年以下有期徒刑，得併科新臺幣三百萬
元以下罰金：
一  未經許可，擅自經營期貨交易所或期貨交易所業務者。
二  未經許可，擅自經營期貨結算機構者。
三  違反第五十六條第一項之規定者。
四  未經許可，擅自經營槓桿交易商者。
五  未經許可，擅自經營期貨信託事業、期貨經理事業、期貨顧
    問事業或其他期貨服務事業者。
六  期貨信託事業違反第八十四條第一項規定募集期貨信託基金
    者。
七  違反第一百零六條、第一百零七條或第一百零八條第一項之
    規定者。
公司法第19條（90年11月12日修正公布、同年月14日生效）
未經設立登記，不得以公司名義經營業務或為其他法律行為。
違反前項規定者，行為人處一年以下有期徒刑、拘役或科或併科
新臺幣十五萬元以下罰金，並自負民事責任；行為人有二人以上
者，連帶負民事責任，並由主管機關禁止其使用公司名稱。


司法院資訊處製作；財團法人民間司法改革基金會備份。
